臺北高等行政法院判決　　　　　　　　　　　　　　　九十年度訴字第四七四六號
　　　　　　　　　　　　　　　.
　　原　　　告　甲○○
　　　　　　　　乙○○
　　　　　　　　丙○○
　　　　　　　　丁○○
　　　　　　　　魏呅菊
　　　　　　　　戊○○
　　被　　　告　中央銀行
　　代　表　人　己○○總裁）.
　　訴訟代理人　庚○○
　　　　　　　　壬○○
　　　　　　　　辛○○
右當事人間因請求調任事件，原告不服行政院中華民國九十年六月二十六日台九十訴
字第０三八七一五號訴願決定，提起行政訴訟。本院判決如左：
　　主  文
原告之訴駁回。
訴訟費用由原告負擔。
　　事  實
一、事實概要：
  緣原告等以渠等均係參加考試院舉辦之公務人員普通考試及格，經被告向銓敘部申
  請分發派至台北市票據交換所任職之人員，惟被告明知台北市票據交換所非正式之
  公務機關，依法不能受理分發考試及格人員，而仍為之，剝奪渠等服公職權利，且
  使渠等喪失取得公務員身分之機會，違反公務人員任用法、公務人員保障法等規定
  云云，乃向被告申訴請求調任該行服務。經被告以九十年二月十三日（九０）台央
  人二字第０九００一六五八一號書函復，以早期台北市票據交換所視同該行附屬機
  構，被告為提高該所人力素質，同意台北市票據交換所缺員補充，透過被告申請分
  發考試及格人員遞補，原告等皆已接受分發服務票據交換所多年，已獲職務升遷、
  財產權及工作權均得充分保障；又渠等為台北市票據交換所資深人員，以留用貢獻
  所長為宜，且將來票據交換所改制，其從業人員將隨業務移轉留用，不願隨同移轉
  者，財產權如有損失，將予以合理補償，具有公務人員任用資格不願留用者，亦將
  函請行政院人事行政局轉介有關機關運用，原告等申訴請調被告服務，未便同意等
  語，否准原告之請求。原告等不服，提起訴願，經遭駁回，遂提起本件行政訴訟。
二、兩造聲明：
　(一)原告聲明：1.訴願決定及原處分均撤銷。
              2.被告應將原告等調任中央銀行服務。
　(二)被告聲明：駁回原告之訴。
三、兩造之爭點：
　(一)原告主張之理由：
    1.依據公務人員考試法第一條「公務人員之任用，依本法以考試定其資格。」及
      第三條第一項「公務人員之考試，分高等考試、普通考試、初等考試三等。」
      之規定，考試院舉辦之全國性公務人員普通考試為公務人員考試法規定之任用
      考試之一，參加該項考試經錄取人員，即享有被依法分發至公務機關任職之資
      格與權利。所謂公務機關，係指符合公務人員任用法施行細則第二條規定之機
      關，若可將考試及格人員分發至民間機構等非公務機關，即非屬公務人員任用
      考試。
    2.原告等於民國六十四年至七十年間參加考試院舉辦之公務人員普通考試及格，
      依當時之公務人員任用法（五十七年十二月十八日修正公布）第四條「公務人
      員之任用資格，以考試及格或依法考績升等或在本法施行前依法銓敘合格者為
      限。」、「各機關擬任人員，於本機關以外選用時，以考試及格者為先。」「
      具有第一項任用資格之考試及格人員，應由銓敘部分發各機關任用。但行政院
      及所屬各機關任用人員，由行政院人事行政局分發。」及現行公務人員任用法
      第十條及第十二條之規定，應由分發機關（銓敘部或行政院人事行政局）分發
      各有關機關任用。被告明知票據交換所並非正式之公務機關（或公營事業），
      不屬公務人員任用法施行細則第一條規定之機關，依法不能受理分發考試及格
      人員，卻仍函請銓敘部（分發機關）分發考試及格人員至票據交換所服務，不
      但剝奪原告等受憲法保障服公職之權利，且使原告等喪失取得公務員身分之機
      會，已明顯違反公務人員任用法、公務人員服務法、公務人員保障法、民法、
      國家賠償法等多種法律之規定。
    3.票據交換所並非正式公務機關，不屬於公務人員任用法施行細則第二條規定之
      機關：
      (1)被告根據舊中央銀行法第二十八條及復業方案第五條之規定，於民國五十二
        年二月五日發布台央業交字第十七號通函，確立票據交換所之法律地位為視
        同該行附屬機構，惟被告並未落實執行，未將票據交換所納入體制，成為正
        式附屬機構。
      (2)現行中央銀行法第三十二條規定「中央銀行得於總行及分行所在地設立票據
        交換所，辦理票據交換及各銀行間之劃撥結算。在未設分行地點，並得委託
        其他公營銀行辦理」；被告亦訂定「中央銀行管理票據交換業務辦法」予以
        管理。惟因被告延宕至今尚未訂定有關票據交換所組織編制之法令（組織法
        或組織規程），亦未依預（決）算法等法律規定，將票據交換所之預（決）
        算併入總預（決）算送請立法院及監察院審議，導致票據交換所之法律地位
        混沌不明，淪為非正式機關，未具備政府機關應有之法人人格。
      (3)目前票據交換所並未具備1.獨立之組織條例或組織規程2.政府體制下獨立之
        編制及預算3.符合「國家印信條例」之印信關防等行政機關必要之三要素，
        顯見並非該行逕依法律而設置之行政機關。
      (4)據被告於九十年六月二十七日修正發布之「中央銀行管理票據交換業務辦法
        」，被告已將票據交換所之定位徹底改頭換面，由修正前維持形式上之附屬
        機構轉變為非被告設立之機構，且於新辦法第十二條規定「本辦法訂定發布
        前已設立之票據交換所，應於本行指定期限內，變更組織為單一財團法人」
        ，由此可證，被告自始即否定票據交換所為其附屬機構之事實。
      (5)依被告所屬業務局六十二年九月十九日（六二）台央業字第０九四二號函准
        予備案之「台北市票據交換所辦事細則」及現行之「台北市票據交換所辦事
        簡則」之規定，票據交換所均無政府機構應有之人事、主計、政風、審計等
        單位之設置，票據交換所員工之待遇、福利、退休、撫恤‧‧‧等事項全部
        比照中央銀行辦理，由此方可證明票據交換所非正式政府機構。
      (6)歷任央行總裁於立法院答詢時，亦皆否認票據交換所為央行附屬機構。
    4.被告及訴願決定機關均以被告所屬業務局於民國八十八年十月一日以（八八）
      台央業字第０二０一四二七號函將台央業交字第十七號通函予以停止適用之時
      點，作為認定票據交換是否為被告附屬機構之依據，顯不足採：
      (1)被告民國五十二年二月五日發布之台央業交字第十七號通函，於法律位階屬
        行政命令，依據憲法第一百七十二條「命令與憲法或法律牴觸者無效」及中
        央法規標準法第十一條前段「法律不得牴觸憲法，命令不得牴觸憲法或法律
        」規定。自民國六十八年十一月八日現行中央銀行法第三十二條修正發布，
        被告因配合新法訂定「中央銀行管理票據交換業務辦法」予以管理後，該通
        函已無適用之餘地，被告予以停止適用，並不生任何效力。
      (2)按中央銀行法第一條及第四條規定，中央銀行為國家銀行，其資產全部為中
        央政府所有，故被告附屬機構之資產亦應屬於國家。各地票據交換所是否為
        被告附屬機構，除攸關票據交換所之法律地位外，更涉及行政之隸屬、資產
        之處理、員工權益之保障‧‧‧等事項。被告應針對票據交換所是否為被告
        附屬機構，不能一方面以早期台北市票據交換所視同該行附屬機構，一方面
        對於目前票據交換所是否為其附屬機構卻迴避不談。難道被告認為僅以一紙
        公文將台央業交字第十七號通函停止適用，未作其他任何處置，票據交換所
        之法律地位隨即由該行附屬機構變成非附屬機構，實令人費解。
      (3)被告民國五十二年二月五日發布之台央業交字第十七號通函，係以中央銀行
        名義由總裁發布，民國八十八年十月一日卻由被告所屬業務局以（八八）台
        央業字第０二０一四二七號函將該通函予以停止適用，顯不合行政程序，應
        屬無效。
    5.信賴保護原則攸關憲法上人民權利之保障，人民對公權力行使結果所生之合理
      信賴，法律自應予以合理保障。原告等參加公務人員任用考試及格，接獲分發
      機關（銓敘部）之分發函，明示將原告等分發至「中央銀行所屬台北市票據交
      換所」任職，原告等信賴分發機關之分發，確信票據交換所為被告所屬機構，
      故接受分發至該所服務。然而，由於被告延宕至今尚未將票據交換所納為正式
      附屬機構，且與原告等所信賴之事實並不相符，被告所為顯與行政程序法第八
      條「行政行為，應以誠實信用之方法為之，並應保護人民正當合理之信賴」規
      定不合。
  (二)被告主張之理由：
    1.按「公務人員之任用，應本專才、專業、適才、適所之旨，初任與升調並重，
      為人與事之適切配合」「各機關任用公務人員時，應注意其品德及對國家之忠
      誠，其學識、才能、經驗、體格，應與擬任職務之種類職責相當」，為公務人
      員任用法第二條及第四條所明定。是雖經考試及格具有法定任用資格之人員，
      尚難謂即取得任用為公務員，甚或特定任用機會之公務員之權利，仍應本於適
      才、適所、學識、經驗之考量而為任用。復按「辦理票據交換及各銀行間之劃
      撥結算」為中央銀行業務之一，各地票據交換所視同央行之附屬機構，亦分別
      為中央銀行法第二十八條（六十八年修正前）、第三十二條（六十八年修正後
      ）及五十二年二月五日台央業交字十七號通函所明定。
    2.另按被告核定之「台北市票據交換所辦事細則」第十條規定「本所新進人員之
      任用，應先報請中央銀行核准後辦理之。」準此，被告為提昇該所人力素質，
      同意票據交換所缺員進用考試及格人員遞補，乃轉請銓敘部推薦具有考試及格
      人員送票據交換所甄選，再由票據交換所報請被告函請銓敘部正式分發至該所
      服務，並無不當。揆諸銓敘部六十五年六月十一日台謨登四字第一五三○四號
      函，對於台北市票據交換所所需人員，曾要求被告就銓敘部「分發考試及格人
      員選用名冊」內選定人員後，再由銓敘部分發等相關函件，足見被告轉請分發
      考試及格人員至台北市票據交換所，係配合相關主管機關函令辦理，洵無違法
      或不當。
    3.今原告等請求調任被告服務，被告經衡酌台北市票據交換所員工之待遇、退休
      、資遣、撫卹等權利均係比照被告辦理（台北市票據交換所辦事細則第十一條
      規定，同現行之「台北市票據交換所辦事簡則」第十六條規定），且原告等係
      台北市票據交換所之資深人員，渠等於該所已獲職務升遷，且財產權及工作權
      業受保障充分無虞，自以留用該所貢獻所長為宜。
    4.至被告（五二）台央業交字第十七號關於「各地票據交換所視同本行附屬機構
      」之通函，雖已於八十八年停止適用，惟在原告等考試及格，至銓敘部分發至
      台北市票據交換所服務之期間，該所法律地位係依上開通函認定，亦非無據。
      被告於六十九年訂定「中央銀行管理票據交換業務辦法」時，並無否定「各地
      票據交換所視同本行附屬機構」之規定，故原告等逕以前述辦法訂定後，表示
      前述通函已無適用餘地等節，即有誤解。
    5.復按票據交換所係被告五十年在台復業以前，由各參加票據交換之金融機構依
      財政部核定之章程籌組設立，並非被告所設立。被告在台復業之後，基於法定
      職掌，乃將票據交換所納入管理。被告五十二年二月五日台央業交字第十七號
      通函，既說明各地票據交換所「視同」被告之附屬機構，即在表明其本質上並
      非被告之附屬機構，惟當時基於管理上需要，表示其受被告監督關係，乃有此
      換制之解釋。惟該通函導致部分立法委員質疑被告為何未將票據交換所預、決
      算送立法院審查，部分監察委員質疑其盈餘為何未繳庫等問題。被告經加檢討
      ，以各地票據交換所應受被告監督管理，法令適用已無問題。上開五十二年二
      月五日台央業交字第十七號通函，導致票據交換所之法律地位混淆不清，基於
      情勢已有變遷，乃於八十八年十月一日以（八八）台央業字第０二０一四二七
      號函予以停止適用，不生原告所指應予信賴保護之問題。
    6.次按普通考試及格分發至台北市票據交換所之人員，並無即得隨時請調被告之
      權利，不因票據交換所是否為被告之附屬機構而有不同，殊無援引信賴保護原
      則之餘地。
　　理  由
一、查原告等六人均係分別於民國六十四年至七十年參加考試院舉辦之公務人員普通
    考試及格，經被告向銓敘部申請分發於六十五年至七十一年派至台北市票據交換
    所任職之人員，被告於民國五十二年二月五日以台央業交字第十七號函發布通函
    稱：「台北市票據交換所（包括全省各地票據交換所）視同本行之附屬機構」，
    至民國八十八年十月一日被告則以（八八）台央業字第○二○一四二七號函稱：
    「本行五十二年二月五日台央業交字第十七號函自即日起停止適用」，而被告依
    現行中央銀行法第三十二條（六十八年十一月八日修正前為第二十八條）：「本
    行得於總行及分行所在地設立票據交換所，辦理票據交換及各銀行間之劃撥結算
    」之規定，對於票據交換所之業務本有管理監督之責，因此被告乃訂定「中央銀
    行管理票據交換業務辦法」及「台北市票據交換所辦事細則」（現已修正為簡則
    ），作為執行之依據，惟被告迄未訂定有關票據交換所納入正式公務機關之組織
    法令（組織法或組織規程），亦未依預（決）算法等法律規定，將票據交換所之
    預（決）算併入總預（決）算送請立法院及監察院審議等情，業為兩造所不爭，
    並有相關法令及函件附卷可稽，堪認屬實。
二、查被告於民國五十二年二月五日以台央業交字十七號通函略謂：「依當時中央銀
    行法第二十八條及中央銀行復業方案第五條規定，將各縣市票據交換所視同該行
    附屬機構，納入該行管理」等語，依民國二十四年五月二十三日公布之中央銀行
    法第二十八條規定，並無不合。另按被告於六十二年九月十九日核定之「台北市
    票據交換所辦事細則」第十條（現修正為辦事簡則第十五條）規定：「本所新進
    人員之任用，應先報請中央銀行核准後辦理之。」準此，被告為提昇該所人力素
    質，同意票據交換所缺員進用考試及格人員遞補，乃轉請銓敘部推薦具有考試及
    格人員送票據交換所甄選，再由票據交換所報請被告函請銓敘部正式分發至該所
    服務，並無違法或不當，此觀銓敘部六十五年六月十一日台謨登四字第一五三○
    四號函等函件，對於台北市票據交換所所需人員，曾要求被告就銓敘部「分發考
    試及格人員選用名冊」內選定人員後，再由銓敘部分發至票據交換所自明。原告
    主張：被告明知票據交換所並非正式之公務機關（或公營事業），不屬公務人員
    任用法施行細則第二條規定之機關，依法不能受理分發考試及格人員，卻仍函請
    銓敘部分發考試及格人員至票據交換所服務，不但剝奪原告等受憲法保障服公職
    之權利，且使原告等喪失取得公務員身分之機會，已明顯違反公務人員任用法等
    多種法律之規定云云，尚有誤會。復查被告迄今並未訂定有關票據交換所納入正
    式公務機關之組織法令（組織法或組織規程），亦未依預（決）算法等法律規定
    ，將票據交換所之預（決）算併入總預（決）算送請立法院及監察院審議，亦即
    台北市票據交換所至今雖仍屬非公務機關，固為被告所是認，惟如上所述，被告
    於民國五十二年間通函將票據交換所視為該行之附屬機構，有當時之歷史背景及
    法令依據，被告既未曾承諾或有法令明定應將票據交換所改制為公務機關，則票
    據交換所之未能改制，自不能歸責於被告，況原告等六人自接受分發迄今已逾二
    十年，當時並無異議，分發處分亦早已確定，殊無於二十年後因其等迄未具有公
    務員身分，始出而主張被告當年為違法分發之理。
三、次查票據交換所係被告五十年在台復業以前，由各參加票據交換之金融機構依財
    政部核定之章程籌組設立，並非被告所設立，被告在台復業之後，基於法定職掌
    （民國二十四年公布之中央銀行法第二十八條，六十八年公布之中央銀行法第三
    十二條），乃將票據交換所納入管理，被告五十二年二月五日台央業交字第十七
    號通函，既說明各地票據交換所「視同」被告之附屬機構，即在表明其本質上並
    非被告之附屬機構，惟當時基於管理上需要，表示其受被告監督關係，乃有此擬
    制之解釋。惟該通函導致部分立法委員質疑被告為何未將票據交換所預、決算送
    立法院審查，部分監察委員質疑其盈餘為何未繳庫等問題，被告經加檢討，以各
    地票據交換所應受被告監督管理，法令適用已無問題，而各地票據交換所既非中
    央銀行所投資設立，上開五十二年二月五日台央業交字第十七號通函，導致票據
    交換所之法律地位混淆不清，基於情勢已有變遷，乃於八十八年十月一日以（八
    八）台央業字第０二０一四二七號函予以停止適用，核係基於業務上之需要，亦
    無違相關法令之規定，原告主張中央銀行法第三十二條於六十八年十一月八日修
    正公布後，被告之台央業交字第十七號函已無適用之餘地，被告予以停止適用，
    並不生任何效力云云，亦有誤會。
四、按台北市票據交換所員工之待遇、退休、資遣、撫卹等權利均係比照中央銀行辦
    理，現行之「台北市票據交換所辦事簡則」第十六條定有明文（修正前之「台北
    市票據交換所辦事細則」第十一條亦有相同規定），又原告等係台北市票據交換
    所之資深人員，渠等於該所已獲職務升遷，且財產權及工作權業受充分保障，被
    告權衡實情，認原告以留用該所貢獻所長為宜，並無不當。原告主張該所編制最
    高層級職等偏低，導致該所員工升遷管道嚴重阻塞云云，未能提出相關可供驗証
    之數據以實其說，所訴乃片面之詞，自無可採。原告另主張：由於被告向銓敘部
    申請，原告等因而被銓敘部分發至台北市票據交換所服務，而該所並非公務機關
    ，該所員工亦非公務員，致使原告成為公務員之信賴利益遭受侵害云云，按信賴
    保護原則攸關憲法上人民權利之保障，且為行政程序法第八條所明定，因此人民
    對公權力行使結果所生之合理信賴，依法固應予以合理保障，惟依司法院大法官
    會議釋字第五二五號解釋之意旨，行政法規之廢止或變更固有信賴保護原則之適
    用，惟仍以該信賴利益並非「純屬願望、期待而未有表現其已生信賴事實者」為
    限，否則即欠缺信賴要件，不在保護範圍。查原告等現行之待遇、升遷等權利均
    比照被告辦理，已如上述，且台北市票據交換所目前尚未確定是否改制，原告等
    之權利均受原有規定之保障，並未遭受任何侵害，至將來改制時被告亦承諾：「
    原有員工之財產權、工作權均會予以保障，員工將隨業務移轉留用，具有公務人
    員任用資格而不願留用者，將轉請人事行政局轉介有關機關遴用」等語，縱被告
    屆時未能實現承諾，其損害亦必待台北市票據交換所改制後始能發生，就現時情
    況而言，原告所謂之信賴利益顯係「純屬願望、期待」而尚不能具體實現者，與
    上開釋字第五二五號解釋所指信賴利益保護之要件尚不相符，是原告以其信賴利
    益受侵害為由，請求被告將原告等調任中央銀行服務，自屬無據。
五、綜上所述，被告否准原告等將其等調任中央銀行服務之請求，經核並無違誤，訴
    願決定予以維持，亦無不合，原告仍執陳詞起訴請求撤銷，並請求被告將原告等
    調任中央銀行服務，為無理由，應予駁回。
六、據上論結，本件原告之訴為無理由，依行政訴訟法第九十八條第三項前段，判決
    如主文。
中　　華　　民　　國　　　九十一　　年　　　五　　　　月　　　十　　　　日
                            臺 北 高 等 行 政 法 院  第六庭
                                           審 判 長  法  官  林樹埔
                                                     法  官  闕銘富
                                                     法  官  曹瑞卿
右為正本係照原本作成。
如不服本判決，應於送達後二十日內，向本院提出上訴狀並表明上訴理由，如於本判
決宣示後送達前提起上訴者，應於判決送達後二十日內補提上訴理由書（須按他造人
數附繕本）。
中　　華　　民　　國　　　九十一　　年　　　五　　　　月　　　十三　　　日
                                                     書記官  陳圓圓
